【裁判字號】    92,竹簡,321
【裁判日期】    920930
【裁判案由】    損害賠償
【裁判全文】
臺灣新竹地方法院民事判決  九十二年度竹簡字第三二一號
    原      告  泰安產物保險股份有限公司桃園分公司
    法定代理人  甲○○
    訴訟代理人  丙○○
    訴訟代理人  丁○○
    送達代收人  乙○○
    被      告  戊○○
右當事人間請求損害賠償案件，本院於民國九十二年九月十六日辯論終結，判決如左
：
    主      文
原告之訴及假執行之聲請均駁回。
訴訟費用由原告負擔。
    事實及理由
一、原告起訴主張：被告戊○○於民國九十年三月二十三日凌晨零時十分許駕駛原告
    承保之被保險人蔡琳欽所有車牌號碼為Ｚ七─七七五五號自小客車，行經國道一
    號高速公路北上五十一公里處遭訴外人盧盛發未保持安全距離自後方追撞該車，
    致該車身後方受損，系爭車輛經送東喜有限公司修復，修理費共新臺幣（下同）
    十六萬四千一百六十三元，原告業已於九十年八月九日依保險契約悉數賠予被保
    險人蔡琳欽，並依保險法第五十三條規定取得代位求償權，惟經其聲請臺灣板橋
    地方法院對訴外人盧盛發核發支付命令請求賠償時，卻遭盧勝發以已與被告於九
    十年六月二十六日以二萬五千元和解為由聲明異議，始知悉被告違反汽車保險自
    用汽車條款第十六條之約定，被告自行與訴外人盧盛發達成和解，致原告無法行
    使代位權，故爰依保險契約中汽車保險自用汽車條款第十六條第一項請求被告返
    還已支付之保險金十六萬四千一百六十三元等語，並提出車險理賠條件查證紀錄
    表、統一發票、和解書、理賠計算書、汽車保險自用汽車條款、切結書、汽車保
    險理賠申請書等影本各一件、估價單、聲明異議狀影本各一份、車輛受損照片十
    六幀，並聲明：
    （一）被告應給付原告新台幣十六萬四千一百六十三元，並自起訴狀繕本送達翌
          日起至清償日止，按年息百分之五計算利息。
    （二）訴訟費用由原告負擔。
    （三）原告願供擔保，請准宣告假執行。
二、被告則以：系爭車輛為其父親蔡琳欽所有，肇事時因其使用該車，訴外人盧盛發
    才找其和解，因為系爭車輛是九十年一月才買的新車，使用不久即遭訴外人盧盛
    發撞毀，縱使修復仍有價值減損，所以和解金額二萬五千元是系爭車子之折舊的
    費用，和解當時並沒有談到保險公司嗣後向訴外人盧盛發請求修理費之問題，送
    修後是修理公司出面辦保險理賠，並未接觸過原告公司之人，其父親蔡琳欽有授
    權其去處理車禍事宜，其以為車子已經修好，才會和訴外人盧盛發以二萬五千元
    和解作為貼補車子折舊之損失，沒有考慮到原告還有代位權等語，並聲明：
    （一）原告之訴駁回。
    （二）訴訟費用由原告負擔。
三、按當事人之適格為權利保護要件之一，原告或被告就為訴訟標的之法律關係如無
    訴訟實施權，當事人即非適格，原告或被告欠缺權利保護要件，屬於法院應依職
    權調查之事項，法院應認其訴為無理由，以判決駁回之，最高法院二十九年抗字
    第三四七號、二十九年上字第一二三七號判例參照。又所謂當事人之適格，係指
    當事人就特定訴訟標的有實施訴訟之權能而言，此項權能之有無，應依當事人與
    特定訴訟標的之關係定之，最高法院二十六年渝上字第六三九號判例要旨可參，
    合先敘明。
四、經查，本件原告主張之訴訟標的為系爭保險契約中汽車保險自用汽車條款第十六
    條第一項「被保險人因本保險契約承保範圍內之損失而對於第三人有損失賠償請
    求權者，本公司得於給付賠償金額後，於賠償金額範圍內代位行使被保險人對於
    第三人之請求權，被保險人不得擅自拋棄對第三人之求償權利或有任何不利於本
    公司行使該項權利之行為，否則賠償金額雖已給付，本公司於受妨害未能求償之
    金額範圍內得請求被保險人返還之」之返還保險金之損害賠償請求權，換言之，
    原告所請求之法律關係乃依據保險契約，而依據契約相對性原則，債權契約之效
    力僅存於契約當事人之間，而不及於第三人，本件保險契約之被保險人為訴外人
    蔡琳欽，為原告所自承，且被告亦不否認，此有蔡琳欽之保險證、行車執照、泰
    安產物保險股份有限公司理賠申請書、泰安產物保險股份有限公司理賠計算書、
    切結書等附卷可稽，則本件保險契約之法律關係存在於原告與被保險人蔡琳欽之
    間，而不及於被告戊○○，揆諸前揭說明，被告當事人適格即有欠缺。至被保險
    人蔡琳欽雖有授權被告處理系爭車禍事宜，為被告所自認，並經被保險人蔡琳欽
    到庭證述綦詳，惟不論被保險人蔡琳欽對被告係代理權之授予或委任關係之授權
    ，其法律效果均直接對本人即被保險人蔡琳欽發生效力，尚難遽因被保險人蔡琳
    欽有上開授權被告處理系爭車禍事宜，而認系爭保險契約之效力擴張及於被告，
    而得向被告請求損害賠償，是原告主張依系爭保險契約之汽車保險自用汽車條款
    第十六條第一項請求被告返還保險金之損害賠償，容有誤解，基上，原告以非契
    約當事人之被告而起訴請求保險契約中返還保險金之損害賠償，被告之當事人適
    格即有欠缺。
五、綜上所述，本件原告起訴當事人之適格顯有欠缺，應以判決駁回之。原告之訴既
    經駁回，其假執行之聲請亦失其依據，併予駁回之。
六、結論：原告之訴為無理由，依民事訴訟法第七十八條，判決如主文。
中      華      民      國    九十二    年      九      月     三十     日
                                  臺灣新竹地方法院新竹簡易庭
~B法      官  彭洪英
右為正本係照原本作成。
如對本判決上訴須於判決送達後二十日內向本院提出上訴狀。
~B法院書記官  吳美雲
中      華      民      國    九十二    年      九      月     三十     日


司法院資訊處製作；財團法人民間司法改革基金會備份。
